【裁判字號】    99,抗,1146
【裁判日期】    991005
【裁判案由】    聲明異議
【裁判全文】
臺灣高等法院刑事裁定                  99年度抗字第1146號
抗  告  人
即受 刑 人  甲○○
上列抗告人即受刑人因詐欺案件，不服臺灣桃園地方法院中華民
國99年8月12日駁回聲明異議之裁定（99年度聲字第2812號），
提起抗告，本院裁定如下：
    主  文
抗告駁回。
    理  由
一、原裁定意旨略以：抗告人即受刑人甲○○因詐欺案件，經原
    審法院97年度易字第812號判決判處共5罪，均處有期徒刑5
    月，應執行有期徒刑1年10月確定，上開所犯雖均為最重本
    刑為五年以下有期徒刑之罪，且受6月有期徒刑之宣告，惟
    執行檢察官認抗告人為詐欺集團之核心成員，與一般常見之
    提供或買賣帳戶之人不同，且該案被害人遭詐騙金額高達新
    台幣（下同）984萬餘元，被害人迄今均未獲得任何賠償，
    且抗告人尚另有他案遭提起公訴，是依抗告人參與之程度及
    被害人受害之嚴重性，若非使抗告人入監執行，顯有違法律
    秩序及難符一般國民法律感情之期待，而不許其易科罰金等
    情，業經原審法院調閱臺灣桃園地方法院檢察署（下稱桃園
    地檢署）98年度執字第15952號、99年度執聲字第108號、99
    執更字第671號執行卷無訛。查抗告人所犯上開犯行，對被
    害人造成嚴重之損害，卻未支付金錢賠償，反求以繳納易科
    罰金以免入監執行，實見抗告人顯非無能力賠償被害人，而
    僅求自身利益，則倘使抗告人得繳納易科罰金免於入監執行
    ，被害人之損害將無所填補，刑罰之制裁效果亦蕩然無存，
    人民對司法之信賴更將為之湮滅，是本件執行檢察官依其法
    律賦予指揮刑事案件執行之專業判斷，以抗告人所涉犯行之
    嚴重性等一切情狀，具體認定受刑人所犯本案所處之有期徒
    刑，如准予易科罰金，難收矯正之效，且難以維持法秩序，
    而不准予易科罰金，以法院事後審查執行檢察官所為之處分
    是否有違法失當之角度而言，並未見有何逾越法律授權、專
    斷或將與事件無關之因素考慮在內等濫用權力之情事，難認
    執行檢察官有執行指揮違法或不當之情形。至聲請意旨雖提
    出人性尊嚴、合理原則等以為論據云云，然此均係以他案之
    論斷作為其論理依據，是難遽持之與本案相衡，因認檢察官
    所為未准予抗告人易科罰金之執行指揮，並無不當，抗告人
    聲明異議為無理由，應予駁回。
二、抗告意旨略以：
(一)原審認為抗告人為詐欺集團之核心成員，與一般常見之提供
    或買賣帳戶之人不同，且抗告人尚另有他案遭提起公訴，及
    抗告人係以臺灣高等法院臺南分院97年度聲字第638號裁定
    意旨之論斷作為其論理依據。但查：抗告人只是負責應徵人
    頭帳戶工作，並無實際從事詐騙取款行為，甚至連車手都不
    是，且本件有49個被害人，抗告人只參與其中5件犯行，怎
    麼會是集團核心？而所謂另案提起公訴是因為檢察官將同一
    案件逾期追加起訴，以致法院給予不受理判決，才又另外分
    案審理，並非抗告人另犯其他案件，此部分原審不察，實有
    違誤。又上開裁定所揭櫫之「無罪推定」、「有疑惟利被告
    」、「認定犯罪事實須憑證據」為刑事訴訟程序之原則，所
    揭示之諸項理由是放諸四海皆準之法理，於本案當然可以適
    用。
(二)按95年7月1日施行之刑法第41條第1項前段規定：「犯最重
    本刑為5年以下有期徒刑以下之刑之罪，而受6月以下有期徒
    刑或拘役之宣告者，得以新台幣1,000元、2,000元或3,000
    元折算1日，易科罰金」。其修正理由指出：易科罰金旨在
    救濟短期自由刑之流弊，故在條件上，不宜過於嚴苛等語，
    但本案卻反其道而行，駁回抗告人易科罰金之聲請。且司法
    院釋字第662號解釋文（按應係解釋理由書）已闡釋：「人
    民身體之自由應予保障，為憲法第8條所明定，以徒刑拘束
    人民身體之自由，乃遏止不法行為之不得已手段，對於不法
    行為之遏止，如以較輕之處罰手段即可達成效果，則國家即
    無須動用較為嚴厲之處罰手段，此為憲法第23條規定之本旨
    。易科罰金制度將原屬自由刑之刑期，在符合法定要件下，
    更易為罰金刑之執行，旨在防止短期自由刑之流弊，並藉以
    緩和自由刑之嚴厲性。」又憲法第7條所規定之平等權，揭
    諸「相同之事物，應為相同之待遇」原則，大法官會議並著
    有多號解釋闡明，如（第218、222、455、468號解釋），而
    憲法第23條之比例原則更為刑事訴訟法的強制處分之指導原
    則，即必須目的正當、手段必要、限制妥當。詳言之，有多
    種達成目的之方法時，應選擇損害最少者，限制所造成之不
    利益，不得超過其欲維護之利益。基上，則原審此一駁回處
    分，顯有違憲之虞。
(三)雖刑法第41條第1項前段規定：「得」易科罰金，檢察官有
    裁量權，但裁量時亦不得違法。徵諸刑法第41條於91年1月
    10 日修正之理由：「避免執行短期自由刑、避免受刑人於
    獄中感染惡習、避免獄中人滿為患」，而本案中亦看不出有
    何「不執行所宣告之刑，則難收矯正之效，或難以維持法秩
    序之虞」。參酌如今刑罰的刑事政策已揚棄過往的應報理論
    ，而改採特別預防理論，且應盡量避免採行短期自由刑，抗
    告人之犯行實非罪大惡極之犯罪，無讓其身陷囹圄、入監服
    刑之必要。抗告人平常安分守己，並非窮兇惡極之徒，此次
    不慎誤蹈法網，核其所觸犯罪屬輕微。則檢察官此一駁回處
    分，顯有裁量逾越之嫌，亦違反禁止恣意原則。為此請求撤
    銷原裁定等語。
三、按有關宣告有期徒刑、拘役得否准許易科罰金執行等執行裁
    判事項，依刑事訴訟法第457條第1項前段規定，由為裁判法
    院之檢察官指揮之，是檢察官是否准予易科罰金，應依刑法
    第41條第1項但書考量是否有難收矯正之效或難以維持法秩
    序等因素。且上開法條所稱之「難收矯正之效」及「難以維
    持法秩序」，均屬不確定法律概念，此乃係立法者賦予執行
    者能依具體個案，考量犯罪所造成法秩序等公益之危害大小
    、施以自由刑避免受刑人再犯之效果高低等因素，據以審酌
    得否准予易科罰金，亦即，此乃執行者所為關於自由刑一般
    預防（維持法秩序）與特別預防（有效矯治受刑人使其回歸
    社會）目的之衡平裁量，非謂僅因受刑人個人家庭、生活處
    遇值得同情即應予以准許；且法律賦予執行檢察官此項裁量
    權，僅在發生違法裁量或有裁量瑕疵時，法院始有介入審查
    之必要。又按憲法第7條所謂之平等原則，並非指絕對、機
    械之形式上平等，而係保障人民在法律上地位之實質平等（
    司法院釋字第485號解釋意旨參照）。是以檢察官就具體個
    案審酌應否准予易科罰金，係以過往之經驗累積而成具體之
    判斷標準，以落實人民在法律上地位之實質平等，若謂所量
    處之刑度只要符合刑法第41條第1項前段准予易科罰金之要
    件，皆須准許易科罰金，自與前述憲法上平等原則之內涵有
    違。又比例原則固為刑事訴訟法強制處分之指導原則，是所
    採取之方法應有助於目的之達成，若以易科罰金尚無法達矯
    正之效，則易科罰金即非屬比例原則中所指之適當方法。
四、經查：
(一)本件抗告人因犯詐欺取財罪共5罪，經原審法院以97年度易
    字第812號判決，各判處有期徒刑5月，合併定應執行刑為有
    期徒刑1年10月，抗告人不服，提起上訴後，經本院以98年
    度上易字第1110號駁回上訴確定，再經原審法院以99年度聲
    字第252號裁定，定其易科罰金之折算標準為以1,000元折算
    1 日確定之事實，有上開判決書、裁定書及本院被告前案紀
    錄表各1件各附卷可稽。
(二)本件檢察官執行時，以抗告人為詐欺集團之核心成員，與一
    般常見之提供或買賣帳戶之人不同，且該案被害人遭詐騙金
    額高達新台幣（下同）984萬餘元，被害人迄今均未獲得任
    何賠償，且抗告人尚另有他案遭提起公訴，是依抗告人參與
    之程度及被害人受害之嚴重性，若非使抗告人入監執行，顯
    有違法律秩序及難符一般國民法律感情之期待，而不許其易
    科罰金等情，業經原審調閱桃園地檢署98年度執字第15952
    號、99年度執聲字第108號、99執更字第671號執行卷查閱無
    訛。抗告人雖執前詞指摘檢察官之執行指揮不當，然查：執
    行檢察官綜合考量被告之犯罪類型、對被害人之危害程度及
    社會秩序之維護等一切因素，具體說明確有如易科罰金，難
    以維持法秩序之理由，而駁回抗告人易科罰金之聲請，並無
    逾越法律授權、專斷等濫用權力之情，難認有違法或不當之
    處。原審以執行檢察官所為不得易科罰金之執行指揮，並無
    不當，已詳述其理由，而駁回抗告人之異議，即無不合。抗
    告人之抗告為無理由，應予駁回。
據上論結，應依刑事訴訟法第412條，裁定如主文。
中    華    民    國    99    年    10    月    5     日
                  刑事第五庭審判長法  官  李英勇
                                  法  官  劉秉鑫
                                  法  官  白光華
以上正本證明與原本無異。
不得再抗告。
                                  書記官  廖鴻勳
中    華    民    國   990    年    10    月    8     日

司法院資訊處製作；財團法人民間司法改革基金會備份。
